【裁判字號】    94,上更(二),341
【裁判日期】    950227
【裁判案由】    偽造文書
【裁判全文】
臺灣高等法院刑事判決               94年度上更(二)字第341號
上  訴  人
即  自訴人  統九有機肥料化學股份有限公司
代  表  人  丁○○
自訴代理人  謝宜伶律師
被      告  丙○○
            乙○○
共      同
選任辯護人  林鼎鈞律師
上列上訴人因自訴被告等偽造文書等案件，不服台灣士林地方法
院87年度自字第168號，中華民國88年6月30日第一審判決，提起
上訴，經判決後，由最高法院第二次發回原審，本院判決如下：
    主  文
上訴駁回。
    理  由
一、自訴意旨略以：被告丙○○係自訴人統九有機肥料化學股份
    公司（以下簡稱統九公司）已故董事長鄭國津之同居人。自
    民國83年2月19日起為統九公司保管該公司及董事長鄭國津
    之印鑑，竟未經統九公司及鄭國津之同意，與乙○○基於共
    同之犯意，意圖為自已不法之所有，以統九公司董事長鄭國
    津名義，與乙○○共同倒填簽約日期，擅自偽造79年9月24
    日之土地買賣契約，將統九公司坐落台中市西屯區○○○○
    段151、152－1、151－2、151－3、152地號土地（嗣重測後
    變更為台中市○○區○○段470、465、464、469、474等地
    號）盜賣與乙○○。迨統九公司董事長鄭國津於83年6月19
    日死亡後，於84年5月19日，執該偽造之買賣契約，以乙○○為原告，設法以一造辯論判決之方式取得上開土地移轉登
    記之民事確定判決，據以辦理土地移轉登記予乙○○，致使
    統九公司遭受損害。因認被告丙○○、乙○○涉有共犯刑法
    第210條、第217條第2項偽造文書罪嫌、第339條第1項之詐
    欺罪嫌。
二、按犯罪事實應依證據認定之，無證據不得認定其犯罪事實，
    刑事訴訟法第154條第2項定有明文。又認定犯罪事實所憑之
    證據，雖不以直接證據為限，間接證據亦包括在內，然而無
    論直接或間接證據，其為訴訟上之證明，須於通常一般之人
    均不致有所懷疑，而得確信其為真實之程度者，始得據為有
    罪之認定，倘其證明尚未達到此一程度，而有合理之懷疑存
    在時，事實審法院在心證上無從為有罪之確信，自應為無罪
    之判決（最高法院76年度台上字第4986號判例意旨參照）。
三、訊據被告丙○○、乙○○均堅決否認有偽造文書、詐欺等犯
    行。被告丙○○辯稱：本件土地買賣，係經由謝秀蘭（已更
    名為謝沂秀）之介紹，由鄭國津與乙○○於79年9月24日親
    自訂約；簽約地點是在乙○○台中市○○街2之6號之住處，
    契約內容由鄭國津決定，乙○○同意，再由羅金彰校長代筆
    書寫契約。在場者有鄭國津、乙○○、謝秀蘭、羅金彰及我
    本人。鄭國津指示將印章拿給羅金彰蓋用，並無偽造文書等
    語。被告乙○○辯稱：本件契約由鄭國津親自出面簽訂，簽
    約當時有鄭國津、羅金彰、丙○○、謝秀蘭等人，簽約地點
    係在我台中住處，簽約之前羅金彰與謝秀蘭均與我接觸過，
    當時鄭家表示需要賣土地，透過羅金彰與其洽談，並要求其
    先匯新台幣（下同）2千萬元，其乃要求鄭國津簽訂土地買
    賣契約書，買賣契約是由羅金彰所寫，因羅金彰是台大法律
    系畢業，比較瞭解法律，故由羅金彰撰寫。我並於79年9月1
    5日及同年9月18日先後匯款2千萬元至鄭國津同居人丙○○
    之帳戶內；79年訂立買賣契約後，鄭國津與羅金彰告稱該土
    地每坪價值約8、9萬元，且另有人要購買，其乃同意鄭國津
    可另覓買主，如以高價出售則雙方平分增值之價款，但鄭國
    津過世後，其子丁○○拒絕承認買賣契約，其詢問律師及羅
    金彰，均稱須循法律途徑解決，始提出民事訴訟，並獲勝訴
    判決。在84年以前其共支付5千1百萬元土地價款，何來詐欺
    等語。
四、經查：
（一）證人謝沂秀（即謝秀蘭，於87年4月3日更名為謝沂秀）於
      原審審理時證稱：其與鄭國津熟識，因鄭國津表示要出賣
      系爭土地，就介紹乙○○來購買。當天（即79年9月24日
      ）簽約蓋章時，有羅金彰、丙○○、乙○○、鄭國津在場
      ，是我開車載鄭國津、羅金彰、丙○○至台中乙○○之住
      處，到達時間約是79年9月24日下午。買賣契約之全部內
      容均是由羅金彰校長當場所寫，並唸給大家聽，再由相關
      人員拿出印章，交由羅金彰蓋章，當時其有聽見鄭國津表
      示「金彰，你自己蓋章即可」等語（見原審卷第一宗第59
      頁至第62頁）。至被告丙○○、乙○○與證人謝沂秀所述
      79年9月24日當日簽約之情形，雖有部分細節稍有出入，
      然此係因事隔多年而記憶模糊或個人對於事件經過情形觀
      察描述角度不同所致，尚與常情無悖，自難以被告乙○○
      、丙○○與證人謝沂秀間所述內容之細微差異，認渠等所
      述之內容均屬不實。羅金彰校長雖已於84年12月3日死亡
      而無從傳喚作證，然羅金彰之妻證人羅黃明珠於原審審理
      時，提示79年9月24日土地買賣契約書加以辨認後，證稱
      ：買賣契約書之筆跡確係其先生羅金彰之字跡無誤，羅金
      彰與鄭國津是很熟的朋友，其先生如果至台北，都會去找
      鄭國津，鄭國津至台南也會來找其先生。79年曾聽過羅金
      彰幫統九公司撰寫土地買賣契約之事情，當時羅金彰有至
      台中訂約，因羅金彰是台大法律系畢業，故請其撰擬契約
      內容等語（見原審卷第一宗第145頁正背面）。而羅金彰
      確為台大法律系畢業，亦有羅金彰除戶戶籍謄本之記載可
      憑（見原審卷第一宗第97頁）。是本件土地買賣契約書確
      係鄭國津生前委請羅金彰代為書寫。另被告乙○○稱其於
      79年間與鄭國津及其友人羅金彰交涉買賣契約時，曾要求
      鄭國津提供統九公司之印鑑證明，以免日後有所爭執，並
      提出鄭國津當時所交付之統九公司印鑑證明書為證。查該
      紙印鑑證明書係於77年6月25日所請領，其上統九公司及
      當時董事長鄭國津之印鑑印文，與買賣契約書上所蓋用統
      九公司與鄭國津之印文相符，有買賣契約書及經濟部商業
      司經商證字第7704517號印鑑證明書各乙份在卷可考。再
      者，該買賣契約第3、4條內已就土地坐落位置、面積及每
      坪單價為5萬8千元等必要事項記載明確，並特別註明「以
      上土地如因鄰近土地需預留路地者，應扣除該面積」等語
      ，有買賣契約書在卷可參。而案外人江興鍛壓工業股份有
      份公司（下稱江興公司）向統九公司購買上開地段第152
      －10地號土地作為建築廠房使用，因對外無適宜通路，雙
      方乃於79年5月12日訂立協議書，約定統九公司應將上開
      地號151之1、151之3、152之9等三筆土地上寬8公尺之道
      路永久無償供江興公司使用，雙方並訂有協議書，並有臺
      灣臺中地方法院80年度訴字第1101號民事判決影本在卷可
      參。統九公司所有之上開地段第151之1、151之3、152之9
      地號等三筆土地，須預留8公尺寬之道路供鄰地使用，核
      與土地買賣契約書第3條所訂「以上如因鄰近土地需預留
      路地者，應扣除該面積」之情形相符。衡情被告乙○○若
      非確與統九公司前董事長鄭國津訂有買賣契約書，雙方並
      就土地買賣之細節相互磋商，何以能夠知悉統九公司與案
      外人江興公司間有關道路用地之爭執，並於契約書內明定
      應扣除其道路用地面積之理？證人陳錦隆律師於原審證稱
      ：乙○○曾於84年1、2月間向其表示欲就此件買賣契約提
      起訴訟，其當時有詢問對造鄭國津是否尚生存，乙○○表
      示已過世了，並稱買賣契約是羅金彰校長所寫，後來羅金
      彰於84年3月間某週六至其事務所，其問羅金彰買賣情形
      為何，羅金彰表示買賣屬實，契約由其撰擬，經其確認無
      訛後，才正式提起訴訟等語（見原審卷第一宗第196頁背
      面、第197頁）。足證土地買賣契約書確係被告乙○○與
      已故統九公司董事長鄭國津透過謝沂秀之仲介，於79年9
      月24日偕同丙○○、羅金彰在台中市被告乙○○之住處簽
      約，由羅金彰撰寫契約書內容，乙○○、鄭國津、謝秀蘭
      分別拿出印章交由羅金彰蓋用於買賣契約書等情。尚難以
      鄭國津未於買賣契約書內親自簽名，任意推測被告丙○○
      、乙○○事後盜用印章、倒填日期而偽造土地買賣契約書
      。
（二）被告乙○○確於79年9月15日及同年9月18日先後匯款2千
      萬元至統九公司所指定董事長鄭國津之同居人即丙○○名
      義之合作金庫帳號083551號帳戶內，有臺灣省合作金庫中
      山路支庫87年9月4日合金中山存字第3650號函及所附之存
      提款明細帳及匯款資料在卷足參。核與土地買賣契約第5
      條第1款所定「定金新台幣貳仟萬元整已電匯合作金庫中
      山支庫活儲8355－1號丙○○帳戶」之情形悉相符合。而
      上開合作金庫帳戶，係因統九公司所使用鄭國津名義之花
      旗銀行及大通銀行帳戶，均因退票而被列為拒絕往來戶，
      丙○○受統九公司董事長鄭國津委託而開立該合作金庫帳
      戶，並由統九公司使用等情，亦有統九公司會計甲○○於
      85年5月16日所出具之證明書在卷足憑。被告乙○○既於
      79年9月間已支付2千萬元之訂金，衡情被告乙○○與丙○○既非熟識之朋友，若非乙○○與統九公司間確有土地買
      賣之事實，被告乙○○豈有無故匯款2千萬元至丙○○合
      作金庫帳戶之理。況匯款紀錄顯不可能事後加以偽造，足
      證本件土地買賣契約書確係被告乙○○與統九公司董事長
      鄭國津雙方於79年9月24日所締結等情屬實。
（三）被告乙○○嗣依民事勝訴之確定判決，辦妥系爭土地所有
      權移轉登記後，為支付相對之土地尾款，乃於85年5月17
      日在台中大榮公司協商土地尾款清償事宜，當日在場之人
      ，除被告乙○○及其委任律師陳錦隆、丙○○、統九公司
      股東鄭耀輝外，尚有受丁○○委任出面處理公司財產事宜
      之孫光紘。協商確認被告乙○○購買上開五筆地號土地，
      面積共5639．13坪，扣除路地3百坪，僅餘5339．13坪，
      每坪以5萬8千元計算，全部價金共計3億零9百66萬2千元
      ，此項價金扣除已付價金5千1百萬元（含訂金2千萬元）
      ，增值稅4千2百30萬元，公司應付債務4千2百63萬6千元
      （已開支票2紙由陳錦隆律師保管），剩餘1億7千3百72萬
      6千元之買賣價金，則由股東丙○○取回4千2百36萬4千元
      ，股東吳金龍、鄭耀輝各取回136萬元，剩餘1億2千8百64
      萬2千元則由丁○○全部取回等情，業經乙○○、孫光紘
      、鄭耀輝等人在證明書內簽名確認無訛，有證明書乙紙在
      卷足參。而孫光紘確係受丁○○委任，處理關於公司所有
      財產之事宜，有委任書乙紙在卷足參；該委任書上蓋有統
      九公司之公司章及丁○○、孫光紘印文，自訴人代表人丁○○也坦承該委任書及印章均屬真正，僅謂目前查不出孫
      光紘之住處，當初是透過一位姓林之人介紹認識等語。是
      自訴代表人丁○○於85年間確有授權孫光紘處理本件土地
      買賣之相關事宜。另證人陳錦隆律師亦證稱：當日（即85
      年5月17日）有丙○○、乙○○、孫光紘、鄭耀輝在場，
      乙○○表示85年2、3月間丁○○曾找黑道向他要尾款，經
      協談後，乃約我於85年5月17日至大榮公司，分配金額是
      總價金扣除增值稅、統九公司債務4千多萬元及已付之土
      地價款5千1百萬元後，公司債務是由丙○○與丁○○雙方
      相互簽名確認無訛，餘額則按持股比例分配。當時若依持
      股比例分配，丙○○會分得較多，但乙○○、鄭耀輝、孫
      光紘均勸丙○○讓步，丙○○亦表示願意讓步，嗣即由被
      告乙○○當場開立支票，吳金龍雖未到場，但其部分是由
      鄭耀輝代領，我保管支付統九公司債務之兩張支票，票號
      是622703及622704號，事後兩張支票均交給丙○○兌現，
      因丙○○表示債權人均是其朋友，有一部分是丙○○去還
      錢，並將債權人作為擔保之支票交給我看，有部分債務人
      則由丙○○在其面前當場交付，如甲○○、王台科二人；
      另有二債務人王成源、林寶鎮是丙○○將錢匯入其戶頭內
      ，由我開台支給王、林二人，因丙○○表示不願與其二人
      見面；本件土地尾款分配標準係由孫光紘提出，被告乙○○為避免其土地價款付清後，仍有麻煩，故委由我出面處
      理等語（見原審卷第一宗第196頁、第197頁），並有證人
      陳錦隆律師提出清償自訴人公司積欠王成源、林寶鎮債務
      後取回之支票影本4紙在卷可稽。又統九公司會計甲○○
      所出具之證明書內亦載明「統九有機肥料化學股份有限公
      司確實有向乙○○先生借款新台幣5千1百萬元，來週轉支
      付費用」等語，足徵統九公司確已收受被告乙○○交付之
      上開款項。參以被告乙○○與統九公司既無金錢借貸往來
      ，證明書之匯款原因雖載為借款，然實際上係支付購買土
      地之價款；況被告乙○○業已支付價金5千1百萬元，亦經
      被告乙○○、孫光紘、鄭耀輝等人於85年5月17日確認無
      誤，有上開證明書在卷可佐。是被告乙○○確曾於84年前
      已給付5千1百萬元之土地價款，足堪認定。另自訴人公司
      應付債務確為4千2百63萬6千元，亦經被告丙○○與自訴
      代表人丁○○雙方簽名確認無訛，並有統九公司應付債務
      明細表及證明書各乙份可參。且該債務明細表內已載明自
      訴人公司積欠債權人王成源32萬2千元、積欠林寶鎮1百30
      萬元，核與證人陳錦隆律師所提出之4紙支票面額相符。
（四）被告乙○○已於85年5月17日根據其與孫光紘、丙○○、
      鄭耀輝等人協議之證明書內容，當場簽發彰化商業銀行南
      台中分行（以下簡稱彰化銀行）第0000－00－00000－0號
      之帳戶，如附表所示之支票14紙。其中編號一至九之支票
      當場交付予孫光紘、編號十之支票則交給丙○○、編號十
      一、十二之支票則交給鄭耀輝、編號十三、十四之支票則
      交給陳錦隆律師保管，嗣經陳錦隆交由丙○○兌現等情，
      經證人陳錦隆律師到庭證述無誤（見原審卷第一宗第197
      頁背面）。而上開支票均已於如附表所示之時間兌現領取
      ，亦有彰化銀行南台中分行88年2月4日彰南中第139號函
      及其所附支票正反面影本及相關提示資料在卷足參。另其
      中如附表編號三及六至九號、金額合計8千1百萬元之支票
      ，均已由孫光紘加以提示兌現，有第一銀行忠孝分行0000
      0000帳戶、第一銀行中崙分行00000000號帳戶之開戶資料
      及孫光紘所書之彰化銀行存款憑條2紙存卷足參。孫光紘
      並於前開證明書內簽名確認「剩餘壹億貳仟捌佰陸拾肆萬
      貳仟元，則由丁○○先生取回全部無誤」等情屬實，並於
      其上加蓋統九公司及丁○○之印文。參以被告乙○○係根
      據孫光紘所提出之委任書認孫光紘受丁○○之授權處理土
      地問題，且為避免日後發生爭執，為求謹慎並協同陳錦隆
      律師到場，詳如前述，足認被告乙○○確已依照系爭買賣
      契約之約定而支付土地尾款，並當場開立如附表所示之支
      票交付丙○○、鄭耀輝及孫光紘等人以付清土地尾款，而
      支票均已提示兌現。倘若系爭買賣契約非出於真正，自訴
      代表人丁○○何需委任孫光紘出面交涉土地價金尾款相關
      事宜，而被告乙○○亦無支付鉅額金錢給孫光紘、丙○○
      等人之必要。至孫光紘事後有無將其所收取之土地尾款轉
      交丁○○，此係丁○○與孫光紘間之糾葛，與被告乙○○
      、丙○○無涉。
（五）被告乙○○與統九公司前負責人鄭國津訂立之土地買賣契
      約書，既屬真正，則被告乙○○持該買賣契約書向臺灣台
      北地方法院起訴請求統九公司將出售之土地所有權移轉登
      記，自無詐欺可言。又被告乙○○向臺灣台北地方法院提
      起之請求所有權移轉登記民事訴訟，被告統九公司（當時
      之法定代理人為鄭百亨）係經合法通知未於言詞辯論期日
      到場，經法院依法一造辯論判決被告乙○○勝訴確定，有
      臺灣台北地方法院84年度重訴字第610號民事判決影本在
      卷可稽。而當時統九公司係由丁○○之子鄭百亨擔任負責
      人等情，亦據自訴人代表人丁○○供承在卷。自訴人以臆
      測方式指稱被告等係「設法以缺席判決方式取得違背法令
      之確定判決」云云，與事實不符。且被告乙○○在提起民
      事訴訟時，業已表明其已支付定金2千萬元，願同時依照
      買賣契約約定每坪5萬8千元之價格計算價金支付等情，有
      該民事判決在卷可按（見原審卷第一宗第18頁）。倘若被
      告有為自己不法所有之意圖，趁鄭國津死亡後以偽造買賣
      契約、矇騙法院之方式，詐取土地，則可偽造鄭國津生前
      已收受土地價金之證明文件，即無需支付對價而取得土地
      ，何須由被告乙○○再支付3億餘元之土地價款？又民法
      上之同時履行抗辯本屬債務人之抗辯事由，倘若被告乙○○提起民事訴訟時，設計統九公司無法應訴，衡情亦無預
      先表明其願意同時支付全部價金之必要。
（六）自訴人雖以：(1)79年12月28日鄭國津寄發信函予王濬敏先
      生，尚在表達考慮處分本案土地之意。(2)80年4月15日羅
      金彰代為草擬寄給亞洲水泥股份有限公司周信德之函稿，
      表明：「本公司坐落台中市西屯區○○○段廠房用地共五
      筆，面積5仟餘坪，據聞有多家仲介公司競向貴公司推荐
      銷售……本公司鄭重聲明：本公司從未委託仲介公司或假
      借他人代售此項土地，更不願有本公司以外第三人介入買
      賣情事，……如果貴公司有意承購此項5仟餘坪土地者，
      敬請由貴公司與本公司直接洽商為要」。(3)80年4月16日
      鄭國津依前項函稿，撰寫信函，寄給亞洲水泥股份有限公
      司周信德。(4)鄭國津所寫眾多日記一再顯示鄭國津於生前
      未曾出售本案土地。(5)82年3月5日鄭國津寄發信函予羅金
      彰，提及售地事，表明：「台中廠地出售之建言，我甚同
      感，若可能早售幸矣，懇求協力是幸」，顯示鄭國津並未
      出售本案土地。(6)83年5月20日陳吉雄受丙○○之託邀集
      陳義仲、已故陳慶醮及丁○○之友吳煌輝於來來飯店聚商
      丁○○是否同意出售統九公司土地事宜等情，憑以指稱鄭
      國津並未出售土地，買賣契約書係屬偽造云云。惟核：(1)
      被告乙○○對鄭國津與其簽訂買賣契約後仍有尋覓買主情
      形，並不否認。其情乃係土地買賣契約訂立後，鄭國津及
      羅金彰表示系爭土地每坪價值可達8、9萬元，且有人願意
      購買，其予以同意，如能另以高價出售，超出之價金由其
      與統九公司分受，然鄭國津始終未能以更高價出售土地等
      情。而證人陳吉雄於原審已明確證稱：鄭國津、丙○○前
      後至其住處二次，第一次其並未在場，第二次見面時，鄭
      國津請其代為尋找適當之買主，其有問鄭國津公司土地不
      是已有人要購買，但鄭國津告訴其因買主所出價錢不好，
      希望找到更適合之買主，當時其表示已有人購買，還可以
      再轉賣其他人嗎？鄭國津表示不要緊，他已與該位買主溝
      通過，若能找到價錢更高之買主，亦可再轉賣其他人等語
      （見原審卷第二宗第294頁正背面、第295頁）。被告乙○○所辯，應屬有徵。又自訴人所提鄭國津生前之日記，均
      係83年間所記，並無鄭國津於買賣當年即79年間之日記，
      丁○○並陳稱未尋獲鄭國津生前79年、80年間之日記（見
      本院上更一卷第42頁），因而無法以此知悉鄭國津是否於
      訂立買賣契約後有與被告乙○○商議另以高價尋求其他買
      主情事；然即使依前述信函及日記顯示鄭國津日後仍有另
      覓買主出售土地情形，亦不足憑此據認被告等有其所述之
      犯罪行為。(2)證人吳煌輝於原審雖曾證稱：鄭國津在過世
      前曾向我提過想賣系爭土地，因系爭土地附近要興建交流
      道可能會增值所以暫緩，及當時丙○○與丁○○無互信基
      礎，83年5月20日丙○○確曾透過陳吉雄來找我，託我與
      丁○○談土地處分之事，希望我出面作為與丁○○溝通之
      管道，若有人要購買系爭土地，能夠順利達成買賣，我有
      將此事轉達丁○○，但丁○○態度不置可否，當天在來來
      飯店是陳吉雄、陳義仲、陳慶醮及其四人等語。惟查證人
      陳吉雄、陳義仲則均證稱：事先彼等已透過陳慶醮拜託吳
      煌輝，請其徵詢丁○○是否願出賣土地，83年5月20日是
      吳煌輝約其等至來來飯店2樓日本料理店，當時在場有其
      二人及吳煌輝、陳慶醮四人，當時吳煌輝僅轉達丁○○不
      願出賣公司土地，並無討論公司土地買賣之事等語。渠等
      二人所述在來來飯店見面情形及談話內容，已與證人吳煌
      輝所述不符，則證人吳輝煌所證述是否屬實，自有存疑。
      (3)綜上所述，自訴人所提鄭國津所留之日記、信函，及證
      人吳輝煌之證言，仍均不足資為認定被告等有偽造買賣契
      約及詐欺等犯罪事實之證據。
（七）自訴人之日記帳、轉帳傳票等雖有79年9月17日、79年9月
      22日、80年1月25日、80年1月29日、80年4月25日向乙○○短期借款1千萬元、3百萬元、5百萬元、及2千3百萬元
      不等之記載，另85年5月16日自訴人統九公司會計甲○○
      出具之證明書表示：「統九有機肥料化學股份有限公司確
      實有向乙○○先生借款新台幣伍仟壹佰萬元正，來周轉支
      付費用。」（見原審卷第一宗第128頁）自訴人聲請傳喚
      甲○○，證述究係借款或買賣價金。然經本院依自訴人陳
      報甲○○之住址台北市○○路○段91巷1之1號7樓傳喚，以
      查無其人退回，有本院95年1月10日審理期日退回之送達
      證書及信封在卷可按。而經向其戶籍所在之台北市○○路
      ○段81號7樓之5送達，亦查無其人，已遷退回，有95年2月
      14 日審理期日退回之送達證書及信封在卷可查，均無法
      傳喚送達，自無從傳拘其到庭查證前開記載之實際原因如
      何。然依該日記帳在79年9月17日、79年9月22日分別有借
      款1千萬元之記載，適足以證明統九公司在簽訂系爭買賣
      契約之前已收到被告乙○○交付之2千萬元，核與被告乙○○辯解之情形尚無扞格。又甲○○在證明書內記明「由
      於帳冊被鄭百亨先生拿走，我無法逐筆列出‧‧‧」，可
      見該等帳冊均在自訴人持有之中，如果統九公司僅係向被
      告乙○○借款周轉，衡諸社會上一般商業習慣，自應有統
      九公司支付利息之記載。而自訴人始終無法提出該等帳冊
      中或其他任何證據有支付被告乙○○利息之事實，亦與常
      情不合。自不足僅憑自訴人所受雇聽命於自訴人代表人片
      面所記載之日記帳借款之記載，推定被告等有偽造買賣契
      約等犯行。至於被告丙○○於84年10月13日與丁○○就自
      訴人公司會計甲○○所列自訴人公司債務明細表進行查對
      後，共同簽認乙○○借款債權5千1百萬元部分（見原審卷
      第二宗第362頁），僅係被告丙○○個人與丁○○就統九
      公司剩餘資產結算分配時，就該等款項是否應列為統九公
      司負債予以扣除之計算而已，且並未經被告乙○○之同意
      或會算，亦不足資為買賣契約係由被告等所偽造等不利之
      犯罪證據。
（八）自訴人於本院更審時雖聲請傳喚證人侯秉政律師，欲證明
      79年9月24日鄭國津係在台北與侯秉政律師見面，而未前
      往台中簽訂系爭買賣契約。查證人侯秉政在本院更審前88
      年9月29日證稱：「我記得在79年10月2日前一個星期左右
      的一個禮拜天，他（指鄭國津）打電話來要找我去吃飯，
      我沒去，他就說要來找我，依他的個性，他應是星期一下
      午來找我，有談到土地之事，他說有買主想買，亦有提到
      他軋頭寸，我就勸他可賣一些土地，他說是有買主，我就
      勸他不論賣給何人均可解決頭寸之事，他就說買主還是有
      些挑剔，我也還是勸他可快一點就快一點」（見本院上訴
      字卷第135頁正、背面）。證人侯秉政證述係回憶約9年前
      某日發生之事，且係依其個人關於鄭國津之個性所為之推
      測，認為應該是在打電話之翌日與其見面云云，純屬證人
      個人主觀上之推測，不能作為鄭國津未簽訂系爭買賣契約
      之論據。另就證人侯秉政所述可知鄭國津當時確因資金短
      缺而欲出售土地因應，且正與買主接洽土地買賣事宜，亦
      與被告乙○○所述及其先交付2千萬元後再訂立買賣契約
      之情節相互吻合；故證人侯秉政律師之證言亦不足為不利
      於被告等之認定。
（九）被告乙○○雖於85年2月12日將系爭土地所有權移轉登記
      予李允斌，然此係因被告乙○○擔任十傑建設開發股份有
      限公司（下稱十傑公司）向銀行貸款之連帶保證人，因銀
      行於85年1月23日查封十傑公司之不動產，被告乙○○為
      免其所有之土地遭銀行查封拍賣，故與李允斌訂立不動產
      信託登記契約，將系爭土地信託登記予李允斌。嗣因債權
      人台灣銀行於85年7月20日撤回假扣押之聲請，被告乙○○於85年10月間再將系爭土地移轉登記回復為其所有，為
      李允斌所證述屬實，並有十傑公司興建「新聯合國」案借
      款增補契約、不動產信託登記契約、臺灣臺中地方法院囑
      託塗銷查封登記函各乙份在卷可按。足見被告乙○○於85
      年2月間將系爭土地移轉登記予李允斌，係為免其所有之
      土地遭銀行查封拍賣，並非為避免自訴人追償而移轉，不
      足以該等事後移轉處分之行為，資為不利於被告等之推斷
      。
（十）至自訴人另主張：羅金彰生前曾向新光人壽保險股份有限
      公司投保，在保險契約要保書上簽名，經自訴人代表人丁○○將該要保書連同上開買賣契約書之影本，委請中華民
      國企業技術鑑定委員會鑑定結果，認二者非出自同一人之
      筆跡，稱土地買賣契約書並非羅金彰代撰云云，並提出上
      開要保書及中華民國企業技術鑑定委員會鑑定報告書影本
      各一份，請求調查。惟經本院函詢專業之鑑定機關法務部
      調查局覆稱：筆跡之鑑定，需就待鑑定之筆劃特徵進行精
      密觀察、比對、分析，而影印字跡因係由碳粉成像，並非
      以筆直接接觸紙面所形成，故難以精確認定字跡之筆鋒、
      筆力、筆速、筆序等運筆特性；又影印文件來源及影印倍
      率不明，恐有失真、裁補、變造之虞，故影本通常不宜作
      為筆跡鑑定之標的，有同局94年12月21日調科貳字第0940
      0559780號函在卷可按（見本院上更(二)卷第126頁）。是自
      訴人以影印之文件，委請非法院囑託之鑑定人私下鑑定，
      本有瑕疪。且核該要保書，經傳訊證人羅金彰校長之妻羅
      黃明珠辨認，結稱並非羅金彰之筆跡，其上被保險人戊○○之簽名，亦非其子之筆跡，而係他人代簽（見本院上訴
      字卷第43頁）。再傳訊證人戊○○（更名為羅文顥），亦
      證述戊○○簽名並非其所簽（見本院上更(二)卷144頁），
      足證上開要保書上羅金彰、戊○○均為他人代簽，該字跡
      既非羅金彰字跡，與土地買賣契約書上字跡，自非同一人
      筆跡，自訴人所提出要保書及鑑定報告書不足為被告不利
      之證明。
五、綜上所述，被告乙○○、丙○○等所辯各節應堪採信，自訴
    人所舉證據尚不足證明被告乙○○、丙○○有盜用統九公司
    及鄭國津之印鑑，倒填日期偽造土地買賣契約及詐欺等犯行
    ，此外復查無其他積極證據，足以證明被告乙○○、丙○○
    被訴犯罪之行為。
六、原審認不能證明被告等犯罪，為被告乙○○、丙○○無罪之
    判決，於法並無不合。自訴人上訴意旨，指摘原判決不當，
    核無理由，上訴應予駁回。
七、據上論斷，應依刑事訴訟法第368條，判決如主文。
中    華    民    國    95    年    2     月    27    日
                  臺灣高等法院刑事第十六庭
                              審判長法  官  葉騰瑞
                                    法  官  黃俊明
                                    法  官  趙功恆
以上正本證明與原本無異。
如不服本判決，應於收受送達後十日內向本院提出上訴書狀，其
未敘述上訴之理由者並得於提起上訴後十日內向本院補提理由書
（均須按他造當事人之人數附繕本）。
                                    書記官  孫佩琳
中    華    民    國    95    年    2     月    27    日
附表：（發票人：乙○○）
┌─┬───┬────┬─────┬───┬───┬───┬────┐
│編│發票日│支票號碼│  金額    │收受票│提示人│提示日│提領銀行│
│號│      │        │          │據者  │或背書│      │及帳號  │
│  │      │        │          │      │人    │      │        │
├─┼───┼────┼─────┼───┼───┼───┼────┤
│一│6.1.│0000000 │   142,000│孫光紘│洪  邁│6.3.│中二水湳│
│  │      │        │          │      │      │      │分社    │
│  │      │        │          │      │      │      │51-2339-│
│  │      │        │          │      │      │      │6       │
├─┼───┼────┼─────┼───┼───┼───┼────┤
│二│6.1.│0000000 │10,000,000│孫光紘│郭春進│6.1.│北七信總│
│  │      │        │          │      │      │      │社      │
│  │      │        │          │      │      │      │00000000│
│  │      │        │          │      │      │      │2       │
├─┼───┼────┼─────┼───┼───┼───┼────┤
│三│6.7.│0000000 │11,000,000│孫光紘│孫光紘│6.7.│一銀忠孝│
│  │      │        │          │      │      │      │分行    │
│  │      │        │          │      │      │      │00000000│
│  │      │        │          │      │      │      │        │
├─┼───┼────┼─────┼───┼───┼───┼────┤
│四│6.20.│0000000 │28,500,000│孫光紘│郭春進│6.│北七信總│
│  │      │        │          │      │      │      │社      │
│  │      │        │          │      │      │      │00000000│
│  │      │        │          │      │      │      │2       │
├─┼───┼────┼─────┼───┼───┼───┼────┤
│五│7.10.│0000000 │30,000,000│孫光紘│郭春進│7.10.│北七信總│
│  │      │        │          │      │      │      │社      │
│  │      │        │          │      │      │      │00000000│
│  │      │        │          │      │      │      │2       │
├─┼───┼────┼─────┼───┼───┼───┼────┤
│六│7.20.│0000000 │30,000,000│孫光紘│孫光紘│7.│彰銀南台│
│  │      │        │          │      │      │      │中分行  │
│  │      │        │          │      │      │      │00-00000│
│  │      │        │          │      │      │      │-5-00   │
├─┼───┼────┼─────┼───┼───┼───┼────┤
│七│8.17.│622706  │10,000,000│孫光紘│孫光紘│8.17.│彰銀南台│
│  │      │        │          │      │      │      │中分行  │
│  │      │        │          │      │      │      │00-00000│
│  │      │        │          │      │      │      │-5-00   │
├─┼───┼────┼─────┼───┼───┼───┼────┤
│八│8.│622707  │10,000,000│孫光紘│孫光紘│8.│一銀中崙│
│  │      │        │          │      │      │      │分行    │
│  │      │        │          │      │      │      │00000000│
├─┼───┼────┼─────┼───┼───┼───┼────┤
│九│9.17.│655708  │20,000,000│孫光紘│孫光紘│9.17.│一銀中崙│
│  │      │        │          │      │      │      │分行    │
│  │      │        │          │      │      │      │00000000│
├─┼───┼────┼─────┼───┼───┼───┼────┤
│十│85.9.1│622710  │42,364,000│丙○○│丙○○│9.7.│台南三信│
│  │7     │        │          │      │      │      │文賢分行│
│  │      │        │          │      │      │      │00-00000│
│  │      │        │          │      │      │      │90      │
├─┼───┼────┼─────┼───┼───┼───┼────┤
│十│8.17.│0000000 │ 1,360,000│鄭耀輝│吳金龍│8.17.│一銀新西│
│一│      │        │          │      │      │      │分行    │
│  │      │        │          │      │      │      │活存34-6│
├─┼───┼────┼─────┼───┼───┼───┼────┤
│十│85.8.1│0000000 │ 1,360,000│鄭耀輝│      │8.17.│六信西門│
│二│7     │        │          │      │      │      │分社    │
│  │      │        │          │      │      │      │01504-2 │
├─┼───┼────┼─────┼───┼───┼───┼────┤
│十│11.│622703  │20,000,000│丙○○│丙○○│11.│彰銀儲蓄│
│三│      │        │          │      │      │      │部      │
│  │      │        │          │      │      │      │5185-51-│
│  │      │        │          │      │      │      │37253-4 │
├─┼───┼────┼─────┼───┼───┼───┼────┤
│十│12.│622704  │22,636,000│丙○○│丙○○│12.│彰銀儲蓄│
│四│      │        │          │      │      │      │部      │
│  │      │        │          │      │      │      │5185-51-│
│  │      │        │          │      │      │      │37253-4 │
└─┴───┴────┴─────┴───┴───┴───┴────┘


司法院資訊處製作；財團法人民間司法改革基金會備份。
